【裁判字號】    96,訴,1804
【裁判日期】    970423
【裁判案由】    違反護照條例等
【裁判全文】
臺灣臺中地方法院刑事判決              96年度訴字第1804號
公  訴  人  臺灣臺中地方法院檢察署檢察官
被      告  乙○○
            戊○○○
前列二人共同
選任辯護人  張柏山律師
            羅淑菁律師
被      告  丙○○
            丁○○
上列被告等因違反護照條例等案件，經檢察官提起公訴（96年度
偵字第3675號），本院判決如下：
    主  文
戊○○○共同犯使公務員登載不實罪，處有期徒刑捌月，減為有
期徒刑肆月，如易科罰金，以銀元佰元即新臺幣玖佰元折算壹
日；又共同犯使公務員登載不實罪，處有期徒刑拾月，減為有期
徒刑伍月，如易科罰金，以銀元佰元即新臺幣玖佰元折算壹日
。應執行有期徒刑捌月，如易科罰金，以銀元佰元即新臺幣玖
佰元折算壹日。
丙○○共同犯使公務員登載不實罪，處有期徒刑陸月，如易科罰
金，以銀元佰元即新臺幣玖佰元折算壹日，減為有期徒刑參月
，如易科罰金，以銀元佰元即新臺幣玖佰元折算壹日。
丁○○共同犯使公務員登載不實罪，處有期徒刑拾月，減為有期
徒刑伍月，如易科罰金，以銀元佰元即新臺幣玖佰元折算壹日
。
乙○○無罪。
戊○○○被訴違反護照條例部分無罪。
    事  實
一、戊○○○係鳳凰管理顧問有限公司臺中分公司經理，為該分
    公司業務實際負責人，以仲介泰國、菲律賓、印尼、越南等
    國外籍勞工來臺工作為主要業務，戊○○○明知印尼籍女子
    HERAWATI（譯名甲○○，下簡稱甲○○，另由檢察官為不起
    訴處分）與丙○○、越南籍女子庚○○（另由檢察官發佈通
    緝中）與丁○○皆無結婚之真意，竟為下列之行為：
  (一)戊○○○於民國93年2月間，明知丁○○與越南籍女子庚○○無結婚真意，竟為使庚○○順利入臺工作，與丁○○、庚○○共同基於使公務員登載不實之犯意聯絡，安排丁○○擔
    任人頭丈夫與庚○○假結婚，並以結婚為由申請庚○○入臺
    ，庚○○入臺後即由戊○○○派人至機場接機，居住於戊○○○上開臺中市之住處，再由丁○○於93年3月4日向苗栗市
    戶政事務所提出結婚登記之申請，使承辦公務員為丁○○與
    庚○○結婚之不實登記。
  (二)於93年3月間，戊○○○為引進外勞擔任幫傭，明知丙○○
    與印尼籍之甲○○並無結婚之真意，竟與丙○○、甲○○共
    同基於使公務員登載不實之犯意聯絡，以新臺幣（下同）4
    萬元及免費旅遊印尼之代價，安排丙○○赴印尼擔任人頭丈
    夫與甲○○辦理假結婚，渠等共同明知丙○○與甲○○結婚
    為不實之事項，竟向我國駐印尼臺北經濟貿易代表處申請結
    婚認證，使駐印尼臺北經濟貿易代表處人員因而於丙○○與
    甲○○之結婚證明書上認證，而為不實之登載。甲○○於93
    年4月間以結婚為由入境後，即由戊○○○派人至機場接機
    ，居住於戊○○○上開臺中市之住處，嗣甲○○因未能通過
    外交部領務局臺中辦事處官員之面談，無法取得居留證，僅
    獲簽發180天短期居留證，戊○○○因而無法轉介甲○○在
    臺正式工作，戊○○○即將甲○○留滯在其上開臺中市住處
    照顧小孩及打雜。後因甲○○想返回印尼國，與戊○○○交
    涉無結果後，遂攜其護照離開戊○○○之住處，並向警方求
    助，始發現上情。
二、案經臺中市警察局第三分局報告臺灣臺中地方法院檢察署檢
    察官偵查起訴。
    理    由
壹、證據能力部分：
一、按被告以外之人於審判外之言詞或書面陳述，除法律有規定
    者外，不得作為證據；被告以外之人於審判中有下列情形之
    一，其於檢察事務官、司法警察官或司法警察調查中所為之
    陳述，經證明具有可信之特別情況，且為證明犯罪事實之存
    否所必要者，得為證據：一、死亡者。二、身心障礙致記憶
    喪失或無法陳述者。三、滯留國外或所在不明而無法傳喚或
    傳喚不到者。四、到庭後無正當理由拒絕陳述者；該言詞或
    書面陳述，雖不符刑事訴訟法第159條之1至第159條之4之規
    定，而經當事人於審判程序同意作為證據，法院審酌該言詞
    陳述或書面陳述作成時之情況，認為適當者，亦得為證據；
    當事人、代理人或辯護人於法院調查證據時，知有第159條
    第1項不得為證據之情形，而未於言詞辯論終結前聲明異議
    者，視為有前項之同意，刑事訴訟法第159條第1項、第159
    條之3、第159條之5分別定有明文。
二、本件證人甲○○、庚○○於警詢中所為之陳述，為被告以外
    之人於司法警察調查中所為之陳述，且無刑事訴訟法第159
    條之3所定各款之情形，檢察官亦未證明上開陳述具有可信
    之特別情況，辯護人對上開證人之警詢筆錄表示不同意作為
    證據（見本院準備程序筆錄，附於本院卷第46頁），依前揭
    規定，自無證據能力；至其他卷附證據，檢察官、被告及辯
    護人均不爭執而具有證據能力，併此敘明。
貳、有罪部分：
一、認定犯罪事實所根據的證據及理由：
  (一)被告戊○○○於警詢中供稱：證人甲○○、庚○○是由伊找
    被告丙○○、丁○○分別在印尼、越南辦理假結婚後，再由
    被告丙○○、丁○○在臺灣辦理結婚登記，被告丙○○之代
    價為4萬元，被告丁○○則無任何代價，純粹是幫伊的忙；
    伊是因為友人薛莉不符申請外傭條件，而想覓印尼女傭，為
    了幫她忙，伊就請被告丙○○以假結婚之方式代辦外傭，並
    請丙○○提供資料至印尼辦理結婚證書等相關資料，並介紹
    丙○○到印尼找伊認識的印尼仲介公司處理，該公司再介紹
    給印尼人「山多收」代為處理至完全辦妥後返國等語（96年
    度偵字第3675號卷第144、225頁）；於96年2月7日檢察官訊
    問時供稱：是伊幫證人甲○○辦理假結婚的程序的；證人庚○○也是假結婚，她先生是被告丁○○，也是伊幫她辦理假
    結婚的，伊請她來是照顧伊母親的，她比證人甲○○還早入
    境，正確日期伊不記得，但她現在已經離婚了，她離婚後就
    一直住伊家，而且被告丁○○沒有跟伊拿錢，是純粹幫伊的
    忙，證人庚○○的薪水也跟證人甲○○差不多等語（見96年
    度偵字第3675號卷第149、150頁）；於96年3月6日檢察官訊
    問時供稱：伊承認與證人甲○○、庚○○共同偽造文書，證
    人庚○○知道檢警在調查就趕快出境了，被告乙○○就此事
    也知情等語（見同上卷第170頁）明確，且辯護人於該次訊
    問中亦表示：被告承認以假結婚的方式，讓證人甲○○、庚○○來臺工作等語（見同上卷第171頁）；被告戊○○○於
    本院審理中亦坦承證人甲○○確實是以假結婚方式入境打工
    之事實，核與被告乙○○於檢察官訊問時供稱：證人庚○○
    與甲○○都在他們家幫忙，都是被告戊○○○辦理手續讓她
    們進來，伊知道她們是用假結婚的名義來臺，但她們是自願
    來幫傭，薪水是被告戊○○○發給她們的等語（見同上卷第
    151頁）相符。
  (二)被告丙○○於偵查及本院審理中均坦白承認確實有與證人甲○○以假結婚之方式，使駐印尼臺北經濟貿易代表處人員登
    載不實，而出具結婚證明書認證之事實。
  (三)證人甲○○於偵查中證稱：伊是因為想來臺打工才跟被告丙○○假結婚，是被告戊○○○幫伊辦過來臺灣的；在被告住
    處還有1個假結婚的越南籍人士（指證人庚○○），另1個是
    家庭幫傭印尼籍人士，應該是合法的等語（見96年度偵字第
    3675號卷第40至42頁）明確。
  (四)有駐印尼臺北經濟貿易代表處認證之結婚證明書、甲○○之
    護照、入境資料查詢單、健康證明應檢查項目影本、當事人
    自白書（附於96年度偵字第3675號卷第16至23頁）各1份附
    卷可佐。
  (五)綜上，被告等人上開供述及證人甲○○證述之情節互核相符
    ，堪信被告戊○○○、丙○○及證人甲○○上開證述應與事
    實相符。本件事證明確，被告戊○○○、丙○○、丁○○犯
    行均堪認定。
  (六)公訴人雖請求傳訊證人庚○○到庭為證，惟證人庚○○已於
    96年2月2日出境，此有證人庚○○出入境查詢單1紙附卷（
    附於96年度偵字第9679號卷第80頁）可參，且此部分事證已
    臻明確，核無再傳訊之必要，附此敘明。
二、對被告辯解不採之理由：
    訊據被告戊○○○、丁○○固不否認被告戊○○○有幫證人
    庚○○以結婚名義申請入境，是被告戊○○○派人至機場接
    機，證人庚○○入境後即居住於被告戊○○○上開臺中市住
    處之事實，被告丁○○有於93年2月間向苗栗縣苗栗市戶政
    事務所辦理與證人庚○○之結婚登記之事實，惟均辯稱：被
    告丁○○與證人庚○○是真的結婚，並不是假結婚云云。經
    查：
  (一)證人戊○○○雖於本院審理中具結證稱：伊在偵查中檢察官
    訊問時所述關於被告丁○○與證人庚○○是假結婚的部分並
    不實在的云云，然被告戊○○○於偵查中檢察官訊問時所為
    供述，並無受有強暴、脅迫等不正方法之情形，此為被告戊○○○所承認，且該次訊問亦有辯護人在場，並與被告乙○○於同次檢察官訊問時陳述情節相符，尚難認被告戊○○○
    於上開檢察官訊問時為虛偽不實之陳述，證人戊○○○於本
    院審理中翻異前詞，顯係迴護之詞，不足採信。
  (二)證人丁○○於本院審理中具結證稱：伊第1次是和被告戊○○○去越南，被告戊○○○是去作結婚，伊則是去玩的，證
    人庚○○是陪在地的小姐過來的，認識第2天他們就決定結
    婚去申辦結婚的手續，當時有請客，證人庚○○到臺灣時，
    伊是請被告戊○○○去接機，並先居住被告戊○○○之住處
    ，伊只是星期六、日會到被告戊○○○之住處，伊要申辦戶
    籍時，就有帶證人庚○○到伊家中見過伊父母，之後也有再
    帶證人庚○○到伊家中過，伊有買1輛車登記在證人庚○○
    名下，第1次到越南時，伊事先就有在臺灣準備好單身證明
    ；伊2次到越南都是請被告戊○○○幫伊訂機票，伊只有給
    被告戊○○○機票的錢云云。惟核與被告戊○○○於96年2
    月5日警詢時供稱：伊先前稱證人庚○○是合法結婚之部分
    不實在，證人庚○○是利用假結婚才申請入境臺灣，伊是找
    伊的朋友即被告丁○○與證人庚○○辦理假結婚，被告丁○○並無任何代價，純粹是幫伊的忙，因伊母親係肝硬化末期
    患者，伊因診斷證明書（巴氏量表）無法申請又不敢使用偽
    造之診斷證明書，所以才請國外仲介公司幫伊提供人選，最
    先找到證人庚○○，伊才請被告丁○○跟伊到越南與證人庚○○辦理假結婚，以便辦理證人庚○○入境臺灣照顧伊母親
    ，至於證人甲○○是伊1位好朋友的女兒生小孩缺人照顧，
    才請伊幫忙找外勞來臺照顧小孩，並找被告丙○○跟伊到印
    尼辦理假結婚等語（見96年度偵字第9679號卷第13至16頁）
    不符，已難採信；且證人丁○○既只是前往旅遊，又怎會事
    先準備好單身證明，且與證人庚○○於認識第2天就決定結
    婚，此實有違常理。
  (三)被告丁○○與證人庚○○若為真結婚，則當證人庚○○自越
    南入境臺灣時，以被告丁○○與證人庚○○為配偶之親蜜關
    係，新婚又有一段時日未見面，豈會不親自接機，反而請不
    相關之被告戊○○○派人幫忙接機，且事後即居住於被告戊○○○之住處之理；另縱使被告丁○○之父母親反對被告丁○○與證人庚○○之婚事，則被告丁○○亦可在其住處苗栗
    市附近另租房屋予證人庚○○居住，亦較方便與證人庚○○
    相處，豈有令證人庚○○居住於距離非短之被告戊○○○臺
    中市住處，且居住時日竟長達近3年（自93年3月間至96 年2
    月間）之理，此不符常情。
  (四)證人庚○○雖於96年2月1日檢察官訊問時證稱：伊是95年6
    月離婚後才住被告乙○○的家，伊並不是長期住被告乙○○
    的家，證人甲○○約是2個月前開始住進被告乙○○的家，
    證人甲○○並沒有在被告乙○○的家工作，也沒有支薪等語
    （見96年度偵字第3675號卷第129頁）。惟證人庚○○入境
    後，即由被告戊○○○派人接機，並住進被告戊○○○與乙○○之住處，此據被告戊○○○、乙○○及丁○○於本院審
    理中供述明確，而證人甲○○自入境後即居住於被告戊○○○、乙○○之住處幫傭，亦據證人甲○○於偵查中證述明確
    ，並與被告戊○○○、乙○○於本院審理中供述情節相符，
    顯見證人庚○○上開證述與事實不符，不足採信。
  (五)被告丁○○雖提出其與證人庚○○結婚之照片2幀附卷為證
    ，然觀之上開照片，被告丁○○身著藍色襯衫，未穿西裝及
    繫領帶，證人庚○○則身穿淺色無袖上衣，未有任何髮飾及
    著妝，現場亦無任何喜字、花朵、身分標識之紙張或足以識
    別為喜宴之物，尚難認被告丁○○與證人庚○○確有結婚之
    儀式，更皇論有結婚之真意。
  (六)被告戊○○○、丁○○雖辯以被告丁○○尚有購買價值4萬
    元之自小客車送給證人庚○○，並登記在證人庚○○名下，
    是被告丁○○與證人庚○○當無假結婚之理。然上開自小客
    車平時均停放在被告丁○○位在苗栗市之住處，此為證人丁○○於本院審理中到庭具結證稱明確，且上開自用小客車雖
    登記於證人庚○○名下，然證人庚○○為印尼籍人士，入臺
    非久，是否有臺灣之駕駛執照而得駕駛上開汽車，已非無疑
    ；又該自用小客車平時既停放在被告丁○○居住之苗栗市，
    則大部分之時間及機會應為被告丁○○所使用無訛，是縱該
    自用小客車登記於證人庚○○名下，亦難據以為有利被告戊○○○、丁○○事實之認定。
  (七)被告丁○○雖辯以證人庚○○如係為工作而來臺，又怎會只
    差8個月就取得臺灣之居留證，卻與其離婚云云。然被告丁○○與證人庚○○辦理離婚之原因容有多端，尚難據此為被
    告丁○○、戊○○○有利事實之認定。
  (八)綜上，被告戊○○○、丁○○前揭所辯均不足採。
三、論罪科刑的理由：
  (一)核被告戊○○○所為上開2次犯行，均係犯刑法第214條使公
    務員登載不實罪；被告丙○○、丁○○所為，均係犯刑法第
    214條使公務員登載不實罪。
  (二)查被告戊○○○、丙○○、丁○○行為後，刑法業於94年2
    月2日修正公布，並自95年7月1日起施行，其中修正第2條、
    第28條、第33條、第41條、第51條第5款等規定。按行為後
    法律有變更者，適用行為時之法律，但行為後之法律有利於
    行為人者，適用最有利於行為人之法律，修正後刑法第2條
    第1項定有明文，此條規定係規範行為後法律變更所生新舊
    法律比較適用之準據法，本身尚無新舊法比較之問題，於新
    法施行後，應一律適用新法第2條第1項之規定，為「從舊從
    輕」之比較，先予敘明。復按本次法律變更，比較時應就罪
    刑有關之共犯、未遂犯、想像競合犯、牽連犯、連續犯、結
    合犯，以及累犯加重、自首減輕暨其他法定加減原因（如身
    分加減）與加減例等一切情形，綜其全部罪刑之結果而為比
    較（最高法院95年度第8次刑庭會議決議參照）。則：
    1.關於法定刑罰金部分：
      刑法分則編各罪所定罰金之貨幣單位原為銀元，且依修正
      前刑法第33條第5款規定，罰金刑為1銀元以上，而有關罰
      金倍數之調整及銀元與新臺幣之折算標準，則定有「罰金
      罰鍰提高標準條例」及「現行法規所定貨幣單位折算新臺
      幣條例」，除罰金以1銀元折算3元新臺幣外，並將72年6
      月26日以前修正之刑法部分條文罰金數額提高10倍，其後
      修正者則不再提高倍數，修正後刑法第33條第5款則將罰
      金刑提高為新臺幣1千元以上，並以百元計算之，且因刑
      法第33條第5款所定罰金貨幣單位既已改為新臺幣，刑法
      分則編各罪所定罰金之貨幣單位亦應配合修正為新臺幣，
      且考量刑法修正施行後，不再適用「現行法規所定貨幣單
      位折算新臺幣條例」，為使刑法分則編各罪所定罰金之最
      高數額與刑法修正前趨於一致，爰增訂刑法施行法第1條
      之1規定，將刑法分則編各罪所定罰金之貨幣單位均改為
      新台幣，並將72年6月26日以前修正之刑法部分條文罰金
      數額提高為30倍，其後修正者則提高為3倍，是以刑法分
      則編各罪所定罰金刑之最高數額，於上開規定修正後仍屬
      一致，並無不同，但其罰金刑之最低數額，則比修正前提
      高，自以修正前之規定對被告等人較為有利。
    2.關於共犯部分：
      刑法修正後關於第28條共同正犯規定修正為「2人以上共
      同實行犯罪之行為者，皆為正犯」，與修正前刑法第28條
      規定「2人以上共同實施犯罪之行為者，皆為正犯」相較
      ，僅有「實行」與「實施」之差異，且依據立法說明，修
      正後刑法第28條旨在排除「陰謀共同正犯」與「預備共同
      正犯」，則本件無論依修正後刑法或修正前刑法，均無礙
      於共同正犯之成立，因此不生有利不利之情形。
    3.關於易科罰金部分：
      易科罰金部分，按修正前刑法第41條第1項前段規定：犯
      最重本刑為5年以下有期徒刑以下之刑之罪，而受6個月以
      下有期徒刑或拘役之宣告，因身體、教育、職業、家庭之
      關係或其他正當事由，執行顯有困難者，得以銀元1元以
      上3元以下折算1日，易科罰金。又就被告行為時之易科罰
      金折算標準，修正前罰金罰鍰提高標準條例第2條前段（
      現已刪除，惟若應適用舊刑法，應仍予適用）規定，就其
      原定數額提高為100倍折算1日，則本件被告行為時之易科
      罰金折算標準，應以銀元300元折算1日，經折算為新臺幣
      後，應以新臺幣900元折算1日。惟現行刑法第41條第1項
      前段則規定：犯最重本刑為5以下有期徒刑以下之刑之罪
      ，而受6個月以下有期徒刑或拘役之宣告者，得以新臺幣1
      千元、2千元或3千元折算1日，易科罰金。經比較修正前
      後之易科罰金折算標準，亦應以修正前之規定（含罰金罰
      鍰提高標準條例第2條前段規定）較有利於被告。又併合
      處罰之數罪，均有得易科罰金之情形，而其應執行之刑逾
      6月者，依修正前刑法第41條第2項規定仍得易科罰金，惟
      依修正後刑法第41條第2項規定則不得易科罰金，經比較
      後，修正後刑法就此部分亦屬不利於被告。
    4.關於定應執行刑部分：
      修正前刑法第51條規定「數罪併罰，分別宣告其罪之刑，
      依左列各款定其應執行者：」其中第5款規定：「宣告多
      數有期徒刑者，於各刑中之最長期以上，各刑合併之刑期
      以下，定其刑期。但不得逾20年」，修正後刑法第51條第
      5款規定：「宣告多數有期徒刑者，於各刑中之最長期以
      上，各刑合併之刑期以下，定其刑期。但不得逾30年」，
      經比較結果，修正後規定並非較有利於被告。
    5.被告行為後，業已增訂刑法施行法第1條之1，並規定：「
      中華民國94年1月7日刑法修正施行後，刑法分則編所定罰
      金之貨幣單位為新臺幣。94年1月7日刑法修正時，刑法分
      則編未修正之條文定有罰金者，自94年1月7日刑法修正施
      行後，就其所定數額提高為30倍。但72年6月26日至94 年
      1月7日新增或修正之條文，就其所定數額提高為3倍」，
      是就現行刑法中，有關於罰金刑處罰之規定，即有就新舊
      法比較之必要，惟經比較增訂之刑法施行法第1條之1與被
      告行為時之罰金罰鍰提高標準條例第1條前段、現行法規
      所定貨幣單位折算新臺幣條例第2條結果，二者規定適用
      之結果並無不同，則本件即依被告行為時之舊法即依罰金
      罰鍰提高標準條例第1條前段為法條適用之依據。
    6.經綜合比較新舊法結果，新法並無較有利於被告，自應整
      體依刑法第2條第1項前段規定，適用修正前規定，合先敘
      明。
  (三)被告戊○○○與丙○○、甲○○3人就如事實所載一(一)部分
    犯行，與丁○○、庚○○就如事實所載一(二)部分，均具有犯
    意聯絡及行為分擔，均為共同正犯。
  (四)被告戊○○○所犯上開2罪，犯意各別，行為互殊，應分論
    併罰之。
  (五)檢察官雖具體請求判處被告戊○○○有期徒刑3年6月、被告
    丁○○有期徒刑1年、被告丙○○有期徒刑6月之刑度，惟被
    告戊○○○所涉護照條例部分，既經本院為無罪之諭知（詳
    如後述），則此部分求刑基礎已失，被告丁○○部分亦屬過
    重，另爰審酌被告戊○○○、丙○○、丁○○犯罪之動機、
    目的、手段，辦理假結婚而使外籍人士來臺工作，對於我國
    戶政機關及外事機關滋生困擾，惟所生危害非鉅，被告戊○○○涉案程度較重，僅坦承部分犯行；被告丙○○坦承犯行
    ，犯後態度良好；被告丁○○否認犯行，飾詞狡辯，不知悔
    改等一切情狀，分別量處如主文所示之刑，並定被告戊○○○應執行之刑及諭知被告丙○○易科罰金之折算標準。
  (六)按中華民國96年罪犯減刑條例第9條規定：「犯最重本刑為5
    年以下有期徒刑以下之刑之罪，依本條例規定減為6月以下
    有期徒刑、拘役者，應於為減刑裁判時，併諭知易科罰金折
    算之標準。」；又刑法關於易科罰金、定應執行刑規定，固
    經總統於94年2月2日修正公布，並依刑法施行法第10條之1
    規定自95年7月1日施行，惟依中華民國96年罪犯減刑條例為
    減刑，係按原判決之宣告刑而減之，並非重新判決，故裁定
    減刑後減得之刑，如符合上揭條例第9條規定而應諭知易科
    罰金折算標準及定其應執行刑時，仍應依原判決時所應適用
    法律有關規定定之，並不生新舊法比較適用問題，先此敘明
    。茲查：本件被告戊○○○、丙○○、丁○○所為上開犯行
    ，其犯罪時間係於民國96年4月24日以前，合於中華民國96
    年罪犯減刑條例之規定，應依該條例第2條第1項第3款、第7
    條、第9條之規定，減其刑期1/2。被告戊○○○所犯上開2
    罪宣告刑分別經減刑後減得之刑，均為6月以下有期徒刑而
    得易科罰金，皆符合上揭條例第9條規定，即其減得之刑，
    應適用修正前刑法相關法律規定，以為諭知易科罰金折算標
    準及定其應執行刑之判斷依據，是被告戊○○○所受前揭宣
    告刑經減刑後減得之刑，符合修正前刑法第41條第1項前段
    得易科罰金之規定，其依修正前刑法第51條第5款定應執行
    之刑雖逾6月，然依修正前刑法第41條第2項規定，其執行刑
    仍得易科罰金，被告丁○○所受上開宣告刑後減得之刑，亦
    得依修正前刑法第41條第1項前段規定易科罰金，併此敘明
    。
參、無罪部分：
一、公訴要旨：
  (一)公訴事實：
    1.戊○○○與乙○○於95年6月16日丁○○與庚○○辦理離
      婚登記後，庚○○仍留於戊○○○住處幫傭，戊○○○及
      乙○○即扣留庚○○之護照。
    2.甲○○於93年4月間入境後，因未能通過外交部領務局台
      中辦事處官員之面談，無法取得居留證，僅獲簽發180天
      短期居留證，戊○○○因而無法轉介甲○○在臺正式工作
      ，戊○○○及乙○○遂扣留甲○○之護照，將甲○○留滯
      在其公司照顧小孩及打雜。
  (二)起訴法條及證據：
    1.起訴法條：
      護照條例第4條，應依同條例第25條規定論處。
    2.證據：
      證人甲○○於偵查中之證述。
二、本院之判斷：
  (一)訊據被告戊○○○、乙○○均坦白承認確有幫甲○○保管護
    照之事實，惟堅詞否認有何違反護照條例之犯行，均辯稱：
    他們並沒有扣留證人庚○○、甲○○的護照，只是單純代為
    保管證人甲○○的護照等語。
  (二)按犯罪事實應依證據認定之，無證據不得認定犯罪事實；不
    能證明被告犯罪者，應諭知無罪之判決，刑事訴訟法第154
    條第2項、第301條第1項定有明文。又事實之認定，應憑證
    據，如未能發現相當證據，或證據不足以證明，自不能以推
    測或擬制之方法，為裁判基礎；再認定犯罪事實所憑之證據
    ，雖不以直接證據為限，間接證據亦包括在內，然無論直接
    或間接證據，其為訴訟上之證明，須於通常一般之人均不致
    於有所懷疑，而得確信其為真實之程度者，始得據之為有罪
    之認定，倘其證明尚未達到此一程度，而有合理性懷疑之存
    在時，即無從為有罪之認定，最高法院40年台上字第86號、
    76年台上字第4986號判例可資參照。
  (三)公訴意旨認被告戊○○○、乙○○涉違反護照條例罪嫌，無
    非係以證人甲○○於96年1月30日檢察官訊問時供稱：伊想
    回家，所以找警方自首，因為雇主原先把伊的護照留住，伊
    是後來找到護照跟文件逃跑出來；伊在被告戊○○○家中幫
    忙時，護照是被告戊○○○幫伊保管，伊找到後才敢離開等
    語（見96年度偵字第3675號卷第40、41頁）；於96年3月6日
    檢察官訊問時供稱：護照是被告戊○○○幫伊保管，伊何以
    外出買東西，出去時，被告戊○○○、乙○○會叫伊小心一
    點，不要被抓到等語（同上卷第169頁）為其論據。惟查：
    1.按護照條例第4條所規定之「扣留」，係指持有他人護照
      ，經他人請求返還而無正當理由拒絕返還之謂。本件證人
      甲○○上開證述，僅謂被告戊○○○將其護照「留住」、
      「幫伊保管」等語，則被告戊○○○、乙○○是否僅係單
      純幫證人甲○○保管護照或有加以扣留一節，尚非無疑；
      且證人甲○○亦未證稱被告戊○○○、乙○○有經請求返
      還護照而不返還之情，縱被告戊○○○、乙○○有向證人
      甲○○陳稱需工作3年之語，亦難認被告戊○○○、乙○○有扣留證人甲○○護照之情。
    2.證人甲○○係自行尋獲護照而離開被告戊○○○、乙○○
      住處一節，此經證人甲○○於偵查中證述明確，如被告戊○○○、乙○○確有扣留證人甲○○之護照，則該護照理
      應加以藏放，而非證人甲○○得以輕易尋獲，然證人甲○○既能找到其護照而離開被告戊○○○、乙○○上開住處
      ，亦難認被告戊○○○、乙○○有何扣留證人甲○○護照
      之犯行。
    3.證人庚○○於偵查中均未指稱被告戊○○○、乙○○有何
      扣留其護照之行為，亦無其他證據足認被告戊○○○、乙○○有何扣留證人庚○○之護照，是公訴意旨認被告戊○○○、乙○○有扣留庚○○之護照，應屬推測之詞，難以
      據為裁判之基礎。
  (四)綜上，公訴意旨指稱被告戊○○○、乙○○涉有違反護照條
    例第4條非依法律扣留他人護照之犯行，應依同條例第25條
    論處之罪嫌，尚有不足。參諸前揭說明，此部分自應為被告
    戊○○○、乙○○無罪之諭知。
  (五)被告乙○○、陳介文國雖請求傳訊證人甲○○到庭為證，惟
    證人甲○○已於96年6月7日出境，此有法務部入出境資訊連
    結作業查詢單1份存卷（附於本院卷第71頁）可憑，且被告
    戊○○○、乙○○此部分既經本院為無罪之諭知，自無再傳
    訊證人甲○○之必要，附此敘明。
肆、適用法律依據：
一、刑事訴訟法第299條第1項前段、第301條第1項。
二、刑法第2條第1項前段、第214條。
三、修正前刑法第28條、第51條第5款、第41條第1項前段。
四、修正前罰金罰鍰提高標準條例第1條前段、第2條。
五、現行法規所定貨幣單位折算新臺幣條例第2條。
六、依中華民國96年罪犯減刑條例第2條第1項第3款、第7條、第
    9條、第10條第2項。
案經檢察官己○○到庭執行職務。
中    華    民    國    97    年    4     月    23    日
                  刑事第一庭  審判長法  官  唐光義
                                    法  官  朱光國
                                    法  官  洪挺梧
上正本證明與原本無異。
如不服本判決，應於收受送達後10日內向本院提出上訴書狀（應
敘述具體理由並附繕本）。
上訴書狀如未敘述理由，應於上訴期間屆滿後20日內補提理由書
於本院。
                                    書記官  劉雅玲
中    華    民    國    97    年    4     月    23    日


司法院資訊處製作；財團法人民間司法改革基金會備份。
